【裁判字號】    91,上,55
【裁判日期】    920226
【裁判案由】    不動產所有權移轉登記
【裁判全文】
臺灣高等法院民事判決  九十一年度上字第五五○號
      上  訴  人
      即被上訴人  李詩林
      訴訟代理人  賴建男律師
      複  代理人  林于椿律師
      被  上訴人
      即  上訴人  盧家珍
      訴訟代理人  廖忠信律師
      複  代理人  周文哲律師
右當事人間請求不動產所有權移轉登記事件，兩造對於中華民國九十一年五月二十七
日臺灣臺北地方法院八十九年度訴字第四六二三號第一審判決提起上訴，本院判決如
左：
    主    文
原判決命盧家珍給付（一）金額逾新台幣壹佰伍拾玖萬玖仟玖佰陸拾柒元本息部分，
（二）按月給付逾新台幣貳萬柒仟貳佰零陸元部分，（三）該部分假執行之宣告暨訴
訟費用之裁判，均廢棄。
右廢棄部分，李詩林在第一審之訴及假執行之聲請均駁回。
盧家珍其餘上訴駁回。
李詩林之上訴駁回。
第一、二審訴訟費用由盧家珍負擔五分之二，餘由李詩林負擔。
    事    實
甲、上訴人李詩林即被上訴人方面：
壹、聲明：求為判決：
Ａ、上訴聲明部分
（一）先位聲明
１、原判決不利於上訴人之部分廢棄。
２、被上訴人應將台北市○○區○○段四小段00000－000建號建物門牌號碼
    為台北市○○街二八巷七弄六號之房屋一棟，辦理所有權移轉登記與第三人李天
    錫，再由李天錫辦理所有權移轉登記與上訴人。
３、前項聲明上訴人願供擔保請准宣告假執行。
（二）備位聲明：
１、原判決不利於上訴人之部分廢棄。
２、被上訴人應再給付上訴人新台幣（下同）二百十萬四千二百四十五元暨自起訴狀
    繕本送達被上訴人之翌日起至清償日止按週年利率百分之五計算之利息，並應自
    民國（下同）八十九年十一月一日起按月給付上訴人六萬八千零十四元之租金。
３、前項聲明上訴人願供擔保請准宣告假執行。
Ｂ、答辯聲明部分：上訴駁回。
貳、陳述：除與原判決記載相同者，茲引用之外，補稱略以：
（一）依據買賣契約，伊得請求被上訴人盧家珍為所有權移轉登記本件請求移轉所有
      有權登記事件，係訴外人李天錫向訴外人洪愛琴買受，李天錫於買受系爭建物
      後又另行出賣予伊，詎買賣契約成立後，李天錫怠於行使權利，第三人洪愛琴
      遲未將系爭建物移轉登記予李天錫，嗣洪愛琴於八十四年三月六日死亡，由被
      上訴人盧家珍繼承取得系爭建物之所有權，伊乃依民法代位權之規定提起本件
      訴訟。
（二）系爭建物與原始登記狀態不符，應係新建
１、系爭建物之建物登記謄本無論建物種類層數及面積均不同，可知系爭建物確為新
    建而非修繕。
２、系爭建物坐落之部分基地業經政府機關徵收拆除做為闢建道路之用，亦足証現存
    建物應係新建，準此，系爭建物之主結構既已滅失，伊自可主張被上訴人係無權
    占有伊之土地而請求返還，並同時請求相當於租金之不當得利。
３、系爭土地位於同安街，地處南昌路、河州路二段精華地段一帶，鄰近羅斯福路、
    和平東西路，距環河快速道路不遠，交通便利，生活機能便利，故其租金應以公
    告地價及年息百分之十為計算標準為合理，故被上訴人應再給付伊二百十萬四千
    二百四十五元。
４、又系爭建物外圍有圍牆，且係在設有門牌編號之大門內，縱其圍牆內空地上無建
    物，但仍非伊所得加以使用，反係被上訴人居住系爭建物必須經過之通道，自應
    一併計入租金計算之範圍。
（三）按繼承人自繼承開始時，除本法另有規定外，承受被繼承人財產上之一切權利
      義務，民法第一千一百四十八條規定甚明，系爭建物雖係於八十八年八月十一
      日始由被上訴人因繼承原因而移轉登記至被上訴人名下，但依前所述，被上訴
      人應繼承被繼承人之債務，故自八十四年十一月一日起至八十九年十月三十一
      日起之租金，亦應由被上訴人負擔。
（四）再按，民法債篇施行細則第二四條第一項規定「民法債篇施行前所定之租賃契
      約，於施行後其效力依民法債篇之規定」，雖其請求之租金期間係在八十八年
      四月二十一日民法債篇修正公布之前，仍可適用新增之民法第四百二十五條之
      一規定。
參、証據：援用原審所提立證方法。
乙、被上訴人盧家珍即上訴人方面：
壹、聲明：求為判決：
Ａ、上訴聲明部分
（一）原判決不利於被上訴人部分均廢棄。
（二）右廢棄部分，上訴人在第一審之訴及假執行之聲請均駁回。
（三）如受不利之判決，願供擔保請求宣告免為假執行。
Ｂ、答辯聲明部分
（一）上訴駁回。
（二）如受不利之判決，願供擔保請求宣告免為假執行。
貳、陳述：除與原判決記載相同者，茲引用之外，補稱略以：
（一）系爭門牌號碼台北市○○街二八巷七弄六號之房屋為伊繼承所取得，於法有據
      ，自無不當得利可言，上訴人請求伊給付租金，並無理由。而就上訴人原審所
      提之買賣契約以觀，其內容僅有土地部分未及於系爭房屋，其主張自非妥適。
      又，系爭房屋並未滅失，僅因房屋老舊，而為部分修繕，自不得以此遽認原房
      屋已滅失，上訴人主張系爭房屋已然滅失，亦無理由。
（二）縱認上訴人請求給付租金有理由，然原審所定租金亦屬過高
１、基地租金之數額，除以基地申報地價為基礎外，尚須斟酌基地之位置，工商業繁
    榮之程度，承租人利用基地之經濟價值及所受利益，並與鄰地租金比較，以為決
    定，此有最高法院四十九年度台上字第一二三０號及六十八年度台上字第三０七
    一號判例可稽。
２、系爭房屋總登記日期為四十九年九月十三日，足見已有四十年以上歷史，老朽不
    堪，且系爭房屋係位於老舊社區中，周遭均係二層樓老舊建築，且僅有製造鋁門
    窗之商號一家，巷道亦狹窄，出入交通不便，不利工商業發展，而原判決竟謂附
    近有強恕中學，市況堪稱熱鬧云云，而認租金應以土地申報價額之年息百分之六
    計算，顯屬過高。
３、又，伊長年在國外工作，將系爭房屋借予胞弟居住，並未有其他經濟上之利益，
    職是系爭房屋對伊而言，經濟利益不高，依前揭最高法院判例可知原審以百分之
    六計算，顯屬過高。
（三）系爭建物前之空地僅有老樹及雜草，並無任何工作物存在，顯見該空地並非伊
      所使用，上訴人未能就此加以舉證証明，原審竟將該空地部分一併列入請求租
      金之計算範圍，且計算標準又與建物基地相同，亦有違誤。
（四）伊係於八十八年八月十一日起始繼續系爭房屋，繼承登記前對系爭房屋並無行
      法權利亦無利用，原審以繼承原因發生於八十四年八月十一日，而准允上訴人
      請求自八十四年十一月一日起至八十九年十月三十一日止之五年租金云云，亦
      有未合。
（五）退萬步言，縱認應支付租金，亦應自八十九年五月五月開始計算上訴人無法舉
      證證證明伊或前手有向土地所有權人承租系爭土地，而現行認土地及土地上房
      屋所有權人相異時推定租賃關係存在係八十八年四月間所增訂之民法第四百二
      十五條之一之擬制規定，而該條施行日期為八十九年五月五日，故縱認被上訴
      人有權請求租金，亦應以施行日期為始期。
參、證據：援用原審所提立證方法。
    理    由
一、上訴人即被上訴人李詩林（下稱李詩林）起訴主張：伊於七十九年間輾轉購得台
    北市○○區○○段四小段三三三之一、三三三、三三四、三三五地號土地（下稱
    系爭土地），及其上七九號建物即門牌號碼台北市○○區○○街二八巷七弄六號
    （下稱系爭建物），惟系爭建物之原所有人洪愛琴未將前開建物併同基地移轉登
    記予李天錫，李天錫嗣並怠於行使權利等情，爰依民法第二百四十二條、三百四
    十八條之規定，先位聲明請求被上訴人即上訴人盧家珍（下稱盧家珍）應將系爭
    建物辦理所有權移轉登記予李天錫，再由李天錫辦理所有權移轉登記予伊。倘認
    伊未能證明系爭建物之買賣關係存在，系爭建物與系爭土地亦存有租賃關係，但
    盧家珍不同意伊所請求租金數額，爰依民法第四百二十五條之一，按系爭建物之
    基地及庭院空地範圍決定租金標準（如附圖甲２至甲４，乙２至乙４，及乙７）
    ，備位聲明請求被上訴人給付租金四百零二萬四千二百零七元及自起訴狀繕本送
    達翌日起至清償日止按年息百分之五計算之利息，及自八十九年十一月一日起按
    月給付六萬八千零十四元。再如認不能依民法第四百二十五條之一規定請求，則
    以系爭建物非屬新建，無佔用系爭土地之合法權源，亦可依不當得利之法律關係
    ，訴請判決如備位聲明所示等情。（原審駁回其先位聲明之請求，就備位聲明部
    分，則就金額一百九十一萬九千九百六十二元及自八十九年十一月四日起至清償
    日止按年息百分之五計算之利息，並自八十九年十一月一日起按月給付租金部分
    ，判決李詩林勝訴，而駁回其餘之請求，兩造各就其敗訴部分提起上訴）。
二、盧家珍則以：系爭建物未曾售予他人，李詩林無權訴請所有權移轉登記；又系爭
    建物及系爭土地原屬同一人所有，依民法第四百二十五條之一規定及立法意旨，
    伊並非無權占有系爭土地。再系爭建物總登記日期為四十九年九月十三日，至今
    已四十年以上，所有人為部分修繕乃屬常理，再系爭建物於八十八年八月十一日
    因繼承而登記於伊名下後，即為目前狀況，未有任何變更，李詩林主張兩造無租
    賃關係云云，不足採信。又縱認伊應給付相當於不當得利之租金，依系爭建物周
    遭狀況而言，其請求亦屬過高，請求時間亦過長等語，資為抗辯。
三、經查，系爭土地係由李天錫於七十九年九月六日以買賣為原因而移轉登記與李詩
    林之事實，有土地登記謄本及土地買賣所有權移轉契約書在卷可按（見原審卷第
    十二至十九頁），此為兩造所不爭執，自堪信為真實，至於系爭建物為第三人洪
    愛琴所有，於八十八年八月十一日因繼承而移轉登記為盧家珍所有，亦有建物登
    記謄本可稽（見原審卷第十一頁），上訴人李詩林雖主張其係於七十九年間向李
    天錫購買系爭建物及系爭土地，惟洪愛琴未併同辦理系爭建物之所有權移轉手續
    ，故李天錫未能移轉系爭建物之所有權與伊云云，則遭盧家珍所否認，並以前開
    情詞置辯。經查，基於土地與房屋為各別之不動產，各得單獨為交易之標的，故
    李詩林主張其向李天錫購買系爭建屋，對此有利於己之事實，應負舉証証明之責
    ，其雖聲請傳喚証人李天錫出庭作証，然李天錫經多次傳喚始終不到庭，至李詩
    林所提出電話錄音譯文，依其譯文內容觀之，亦無語意可証明李詩林、李天錫或
    李天錫、洪愛琴間有買賣系爭建物之事實（見原審卷第五一頁），此外李詩林並
    未能舉証証明其向李天錫購買系爭建物，其主張自不足採信。從而，其依民法第
    三百四十八條及第二百四十二條之規定，請求盧家珍將系爭建物辦理所有權移轉
    登記予李天錫，再由李天錫辦理所有權移轉登記予上訴人之先位之訴，於法無據
    ，不能准許。
四、至李詩林備位聲明主張系爭建物與系爭土地原同屬洪愛琴所有，洪愛琴僅出售系
    爭土地，依民法第四百二十五條之一第一項規定，推定於系爭建物得使用期間內
    就系爭土地有租賃關係，乃依法請求給付租金等語。經查：
（一）按土地及其土地上之房屋同屬一人所有，而僅將土地或僅將房屋所有權讓與他
      人，或將土地及房屋同時或先後讓與相異之人時，土地受讓人或房屋受讓人與
      讓與人間或房屋受讓人與土地受讓人間，推定在房屋得使用期限內，有租賃關
      係。其期限不受第四百四十九條第一項規定之限制，民法第四百二十五條之一
      第一項定有明文。雖此條文乃八十八年四月二十一日修正民法債編時所新增者
      ，惟鑑於我國實務見解業已肯認房屋性質上不能與土地分離而存在。故土地及
      其土地上之房屋同屬一人所有，而僅將土地或僅將房屋所有權讓與他人，或將
      土地及房屋同時或先後讓與相異之人時，認為除有特別約定外，應推斷土地受
      讓人默許房屋受讓人繼續使用土地，但應支付相當代價（最高法院四十八年台
      上字第一四五七號判例、七十三年五月八日七十三年度第五次民事庭會議決議
      參照），民法債編施行法第二十四條第一項特為「民法債編施行前所定之租賃
      契約，於施行後其效力依民法債編之規定」之規定，本件仍得適用新增之民法
      第四百二十五條之一之規定，洪愛琴所有之系爭建物對李詩林所有之系爭土地
      而言，推定有租賃關係存在，而盧家珍為洪愛琴之繼承人，依民法第一千一百
      四十八條規定，此租賃關係當亦由其承受，故李詩林請求盧家珍給付自起訴日
      起回溯五年之租金即自八十四年十一月一日起至八十九年十月三十一日止之租
      金，及自八十九年十一月一日起按月給付租金，即屬於法有據。
（二）盧家珍雖不同意李詩林之請求，而依民法第四百二十五條之一第二項規定，李
      詩林應請求本院決定租金數額，然依「原審認兩造就租金數額協議不諧，類推
      適用民法第八百七十六條規定，上訴人得請求法院核定地租，並請求給付地租
      。惟關於請求法院核定地租部分，其訴之性質為形成之訴；關於請求給付地租
      部分，其訴之性質為給付之訴，為達訴訟經濟目的，上訴人固非不得同時提起
      上開形成之訴及給付之訴，然必先經法院核定地租數額後，上訴人始得據以請
      求被上訴人如數給付」（最高法院八十一年台上字第二八四七號裁判意旨），
      李詩林非不得以本訴請求給付八十四年十一月一日起至八十九年十月三十一日
      止之租金。況其業已請求法院先依民法第四百二十五條之一之規定決定租金標
      準（見原審卷第二一五頁），再請求給付八十四年十一月一日起至八十九年十
      月三十一止之租金，參諸前揭最高法院裁判意旨，及就兼顧訴訟經濟原則而言
      ，自得請求。
（三）按城市地方房屋之租金，以不超過土地及其建築物申報總價額年息百分之十為
      限，於租用基地建築房屋時亦有準用，土地法第一百零五條、第九十七條第一
      項定有明文。系爭建物位於台北市○○區○○街二八巷七弄六號，屬於城市地
      方，自有前開規定之適用。另所謂土地價額，依同法施行法第二十五條規定，
      係指法定地價而言，即土地所有權人依土地法所申報之地價，土地所有人未申
      報地價者以公告地價之百分之八十為申報地價，平均地權條例第十六條定有明
      文。查系爭三三三之一、三三三、三三四、三三五地號土地，八十三年七月至
      八十六年六月三十日之申報地價每平方公尺為三萬七千九百二十元，八十六年
      七月一日至八十九年十月三十日之申報地價每平方公尺為四萬零三百二十元，
      有台北市地價謄本四紙在卷可稽（見原審卷第一○八至一一一頁），李詩林請
      求按系爭土地申報地價年息百分之十計算租金，雖未逾前開土地法之規定，但
      本院審酌系爭建物之地理位置為住宅區○○○○街，附近有強恕高級中學，僅
      供住家使用，並留有庭院空地，此已經原審會同台北市古亭地政事務所人員到
      場測量，並製有土地複丈成果圖可稽（見原審卷第六六、六七、七一、七二頁
      ），其所處位置之經濟繁榮狀況及系爭房屋利用之情形，認其請求之租金以按
      土地申報地價年息百分之五計算為適當，查系爭建物占用系爭土地面積雖僅為
      八二. 五○平方公尺（如附圖所示甲２、甲３、甲４部分），但查系爭建物外
      築有圍牆，圍牆內有空地（即如附圖所示乙２、乙３、乙４、乙７），已經原
      審至現場勘驗明確（見原審卷第六六頁），因其位於設有門牌之大門內，顯係
      專供居住於系爭建物內之人使用，土地所有權人根本無法加以利用，故空地部
      分亦應計入租金計算之範圍，始符合公平原則，盧家珍辯稱空地面積不應計入
      算租金之範圍云云，不足為採，則依前所認定之土地申報地價年息百分之五計
      算，盧家珍應給付自八十四年十一月一日起至八十九年十月三十一日之租金額
      為一百五十九萬九千九百六十七元（計算方式如附表一所示），自八十九年十
      一月一日起按月應給付之租金額為二萬七千二百零六元（詳如附表二所示，按
      原判決附表二雖僅列出計算式，未明確記明時間、面積及金額，惟因此部分之
      月租金金額與原判決附表一中就八十六年七月至八十九年十月三十一日計算租
      金之各月單價完全相符，故自原判決附表一即可計算得知其月租金額），逾此
      部分之請求，則不應准許。
（四）至盧家珍辯稱伊於八十八年八月十一日方因繼承取得系爭建物所有權，自斯時
      時起始有給付租金之義務云云，然依兩造不爭之建物登記謄本，繼承原因發生
      時乃八十四年八月十一日，依民法第一千一百四十八條第一項規定，被上訴人
      自繼承原因發生時起即承受被繼承人洪愛琴之權利義務，系爭建物之租賃關係
      既自洪愛琴生前即已發生，則依前開規定，自八十四年八月十一日繼承原因發
      生日起即應承受系爭租賃關係，故縱令盧家珍遲至八十八年八月十一日始辦理
      繼承登記而取得系爭建物之所有權，仍有給付租金之義務，是其辯稱租金之給
      付期間應自辦理登記時起算云云，為無理由。
（五）末按給付未定期限者，債務人於債權人得請求給付時，經催告而未為給付，自
      受催告時起，負遲延責任，其經債權人起訴而送達訴狀者，與催告有同一之效
      力，民法第二百二十九條第二項定有明文，又遲延之債務，以支付金錢為標的
      者，債權人得請求依法定利率計算之遲延利息，同法第二百三十三條第一項亦
      有明定，故李詩林請求就八十四年十一月一日起至八十九年十月三十一日止之
      租金一百五十九萬九千九百六十七元部分自起訴狀繕本送達翌日即八十九年十
      一月四日起至至清償日止之法定遲延利息，於法亦屬有據。
五、至李詩林另主張門牌編號台北市○○區○○街二八巷七弄六號建物早因徵收而滅
    失，盧家珍未經同意擅自搭蓋系爭建物（即現存建物），系爭建物乃無權占有系
    爭土地，並依不當得利法律關係請求被上訴人返還佔用系爭土地之不當利益云云
    ，然查
（一）系爭建物與系爭土地間有民法第四百二十五條之一第一項所定之租賃關係存在
      ，李詩林本於租賃關係依法可請求給付租金，已如請求，則李詩林就不當得利
      之請求，即無庸再予審酌。
（二）矧系爭土地前於七十四年十二月三日有部分土地經徵收，有土地登記謄本為證
      （見原審卷第九二、九三頁），且同案另被告盧繹中（原名盧小龍）亦供稱系
      爭建物於徵收後一年內即修復成目前所見之系爭建物等語（見原審卷第二一五
      頁），李詩林復未證明系爭建物非其買受系爭土地之現況，則系爭建物於其買
      受系爭土地時應已存在，而非未經其允准另為新建，故李詩林本於不當得利而
      為請求，亦屬於法無據，不應准許。
六、綜上所述，李詩林本於租賃關係，請求盧家珍給付租金總額一百五十九萬九千九
    百六十七元，及自起訴狀繕本送達翌日即八十九年十一月四日起至清償日止之法
    定遲延利息；以及自八十九年十一月一日起按月給付租金二萬七千二百零六元，
    應予准許，逾此範圍之請求，不應准許，原審就前開應予准許部分，所為盧家珍
    敗訴之判決，於法並無不當，此部分盧家珍上訴指摘原判決不當，求予廢棄改判
    ，為無理由，至原審就超過前開金額以外部分，所為盧家珍敗訴之判決，尚有未
    洽，此部分盧家珍上訴指摘原判決不當，求予廢棄改判，為有理由，至前開不應
    准許部分，原審所為李詩林敗訴之判決，並無不當，此部分李詩林上訴指摘原判
    決不當，求予廢棄改判，為無理由，其敗訴部分，假執行之聲請亦失所附麗，應
    併駁回。
七、本件事件已臻明確，兩造其餘攻擊防禦方法，及其他未經援用之事証，經本院審
    酌後認與判決結果不生影響，爰不一一論述，併此敘明。
據上論結，本件李詩林之上訴為無理由，盧家珍之上訴為一部有理由，一部無理由，
依民事訴訟法第四百四十九條第一項、第四百五十條，第七十九條但書，判決如主文
。
中      華      民      國    九十二    年      二      月    二十六  日
                                  民事第四庭
                                      審判長法  官  李  瓊  蔭
                                            法  官  林  金  吾
                                            法  官  張      蘭
右正本係照原本作成。
如不服本判決，應於收受送達後二十日內向本院提出上訴書狀，其未表明上訴理由者
，應於提出上訴後二十日內向本院補提理由書狀（均須按他造當事人之人數附繕本）
上訴時應提出委任律師或具有律師資格之人之委任狀；委任有律師資格者，另應附具
律師資格證書及釋明委任人與受任人有民事訴訟法第四百六十六條之一第一項但書或
第二項（詳附註）所定關係之釋明文書影本。
中      華      民      國    九十二    年      二      月    二十七    日
                                            書記官  應  瑞  霞
附註：
民事訴訟法第四百六十六條之一（第一項、第二項）：
對於第二審判決上訴，上訴人應委任律師為訴訟代理人。但上訴人或其他法定代理人
具有律師資格者，不在此限。
上訴人之配偶、三親等內之血親、二親等內之姻親，或上訴人為法人、中央或地方機
關時，其所屬專任人員具有律師資格並經法院認為適當者，亦得為第三審訴訟代理人
。


司法院資訊處製作；財團法人民間司法改革基金會備份。
